【裁判字號】    95,訴,111
【裁判日期】    950428
【裁判案由】    妨害自由等
【裁判全文】
臺灣臺北地方法院刑事判決               95年度訴字第111號
公  訴  人  臺灣臺北地方法院檢察署檢察官
被      告  甲○○
選任辯護人  吳尚昆律師
            洪榮彬律師
被      告  丙○○
上列被告因妨害自由等案件，經檢察官提起公訴（94年度偵續字
第139號），本院判決如下：
    主  文
甲○○、丙○○均無罪。
    理  由
一、公訴意旨略以：被告丙○○、甲○○為使乙○○負擔丙○○
    因交通違規經警取締所科之罰鍰，竟共同基於恐嚇取財、妨
    害自由之犯意聯絡，於民國九十三年九月十八日下午二時許
    ，共同駕車至臺北市○○區○○路二段、永安街二十二巷口
    乙○○住處附近，以球棒作勢揮打乙○○之強暴手段，強迫
    乙○○上車，剝奪其行動自由，並將乙○○載至臺北縣土城
    市○○路附近山區；二人並以：「如不簽下本票，不斷手、
    斷腳，也要住院...，簽了不會有事，山上才不會多一具無
    名屍」等語恐嚇乙○○，使其心生畏懼，應丙○○、甲○○
    之要求簽下本票三紙計新臺幣（下同）十三萬元及切結書一
    紙後，丙○○、甲○○二人始將乙○○載至臺灣板橋地方法
    院附近釋放，嗣經乙○○報警而循線查悉上情。因認被告二
    人共同涉有刑法第三百零二條第一項之妨害自由罪同法第三
    百四十六條第一項之恐嚇取財罪嫌云云。
二、按犯罪事實應依證據認定之，無證據不得認定犯罪事實；如
    不能證明被告犯罪者，應諭知無罪之判決，刑事訴訟法第一
    百五十四條第二項、第三百零一條第一項分別定有明文。次
    按認定不利於被告之事實，須依積極證據，茍積極之證據本
    身存有瑕疵而不足為不利於被告事實之認定，即應為有利於
    被告之認定，更不必有何有利之證據，而此用以證明犯罪事
    實之證據，猶須於通常一般人均不至於有所懷疑，堪予確信
    其已臻真實者，始得據以為有罪之認定，倘其證明尚未達到
    此一程度，而有合理性之懷疑存在，致使無從為有罪之確信
    時，即應為無罪之判決，此有最高法院八十二年度臺上字第
    一六三號判決、七十六年臺上字第四九八六號、三十年上字
    第八一六號等判例意旨可資參照。另按檢察官就被告犯罪事
    實，應負舉證責任，並指出證明之方法，刑事訴訟法第一百
    六十一條第一項定有明文，亦即檢察官就被告之犯罪事實應
    負實質之舉證責任，以貫徹無罪推定原則。而認定犯罪事實
    所憑之證據，雖不以直接證據為限，間接證據亦包括在內，
    然而無論直接或間接證據，其為訴訟上之證明，須於通常一
    般之人均不致有所懷疑，而得確信其為真實之程度者，始得
    據為有罪之認定，倘其證明尚未達到此一程度，而有合理之
    懷疑存在時，即應為有利於被告之認定，更不必有何有利之
    證據，最高法院三十年度上字第八一六號、七十六年度台上
    字第四九八六號判例可資參考。
三、公訴人認被告等共同涉有上開妨害自由等犯行，無非係以告
    訴人乙○○於警詢、偵查中之指述、證人徐順達之證詞及卷
    附之本票三紙、切結書及通聯記錄各一份、土城市路線圖二
    張及現場相片五幀等為主要論據。訊據被告甲○○、丙○○
    則均堅詞否認有何上揭犯行，被告甲○○辯稱：九十三年九
    月十八日當天伊人不舒服都在家，沒有跟丙○○去押告訴人
    上車並將其押到土城山區，告訴人如何簽下本票及切結書，
    伊不知情等語。被告丙○○則辯稱：九十三年九月十八日下
    午兩點伊沒有到木新路、永安街口，也沒有將告訴人乙○○
    帶到土城市○○路山區，並跟他說不簽下本票，不斷手斷腳
    也要住院等語，告訴人簽的三紙本票及切結書是伊要求的沒
    錯，是他心甘情願的，告訴人要求伊處理地下錢莊的事情，
    他不願意處理，是告訴人叫伊去向地下錢莊借錢來繳紅單，
    所以他才會同意簽本票等語（參見本院九十五年二月八日準
    備程序筆錄第二頁）。
四、經查：
  (一)被告丙○○於九十三年七月間某日，因駕車搭載告訴人乙○○返家，行經國道三號高速公路中和交流道時，為警攔停實
    施呼氣酒精濃度測試後，即制單舉發其酒醉駕車並罰款六萬
    元，被告丙○○遂要求告訴人需負擔上開六萬元罰鍰，告訴
    人當場應允支付三萬元，被告丙○○旋向地下錢莊借貸用以
    繳交上開罰金，嗣於九十三年九月十八日下午某時許，在台
    北縣土城市○○○○道附近某處，被告丙○○要求告訴人乙○○需負擔前揭積欠地下錢莊之借款及全部利息共計十三萬
    元，告訴人乃簽發發票日均為九十三年八月十八日、票號Ｗ
    Ｇ0000000號至0000000號、票面金額各為三
    萬元、五萬元、五萬元之本票三紙及切結書一份交予被告丙○○收執乙節，業據被告丙○○於警詢及本院審理中供承不
    諱（九十三年度偵字第一九五０九號卷，下簡稱偵二卷第十
    六頁及本院九十五年二月八日準備程序筆錄第二頁），核與
    證人乙○○到庭證述相符（參見本院九十五年三月二十一日
    審判筆錄第三至五頁），並有扣案之上揭本票三紙及切結書
    在卷可稽（見偵查卷第二五至二六頁），此部分事實，固殆
    無疑義，然本件尚應審究者，乃被告丙○○、甲○○是否有
    共同以恐嚇或妨害自由之手段，致告訴人心生畏懼，不得已
    而簽立前揭本票及切結書。
  (二)查公訴人雖引用告訴人乙○○之證詞作為認定被告二人犯罪
    之不利證據，然告訴人乙○○於本院審理中之證述，有以下
    諸多瑕疵，而難以遽信為真：
  (1)告訴人乙○○於本院審理中結證稱：九月十八日當天上午，
    還沒到中午，被告丙○○或甲○○先以電話與我聯絡，一開
    始約在土城加油站，後來我說人不舒服，改約在木新路二段
    ，碰面之後，被告二人要我上車，我跟他們說我人不舒服，
    甲○○說土城的兄弟在找我，…，到了土城山上，我們下車
    之後，甲○○就告訴丙○○棒球棍就放在那裡，並叫丙○○
    開車門拿棒球棍給我看，…，（檢察官問：當時你為何要上
    車？）因為兩天前被告二人曾經打電話跟我說如果不處理就
    要危及我的家人，所以我才上車云云（參見本院九十五年三
    月二十一日審判筆錄第三、五頁），惟其後又改稱：（辯護
    人問：被告如何強押你上車？）他們在我上車前有拿出鋁棒
    ，開車門要我上車，說上車後就知道了云云（參見本院九十
    五年四月四日審判筆錄第八頁），且於警詢中指稱：當時大
    胖（指丙○○）與甲○○均在車上，並舉起球棒要我上車，
    我並沒有看清楚是誰拿球棒，因為害怕他們會打我，所以上
    車云云（參見偵二卷第十九頁反面），是告訴人對其係因被
    告甲○○、丙○○於案發前兩日曾以言語對其為惡害通知，
    抑或因於案發當日被告二人手持球棒，其心生畏懼，方同意
    上車乙情；及被告二人究係於告訴人上車前即持球棒對其恐
    嚇，或係渠等至土城山上後方持球棒要脅等節，其前後指述
    已有未合，而屬可疑；且告訴人乙○○於本院審理中多次指
    陳案發當日係於上午與被告二人見面，且係由被告丙○○或
    甲○○先以電話與之相約云云（參見上開審判筆錄第三頁、
    第十頁），核與告訴人所使用之0000000000號行
    動電話，於九十三年九月十八日凌晨零時起至下午二時十四
    分止，均無與被告丙○○或甲○○之任何電話通聯紀錄，有
    臺灣大哥大股份有限公司行動電話雙向通聯資料查詢表一份
    在卷為憑（參見偵二卷第七二頁），亦有違誤，且於辯護人
    問告訴人：「九月十八日當天凌晨一點二十九分至十四點十
    五分前，被告二人均未與你聯絡，被告是如何打電話給你？
    」並提示前揭雙向通聯紀錄予告訴人觀看時，告訴人又改稱
    ：被告二人並非當天打電話給我，是前天打電話給我，（後
    又改稱）當天也有打給我云云，嗣經辯護人要求告訴人乙○○具體指出案發當天被告係以何通電話與之聯絡時，告訴人
    則證稱：我是凌晨一點二十九分這通接到他們的電話，當時
    他們打電話過來時，我正在送報紙，所以沒有講，只有聽到
    語音留言云云，而於檢察官再行追問被告當日係如何以凌晨
    一點二十九分之電話與告訴人聯絡時，告訴人則證稱：當時
    我人在送報紙，這個電話沒接到，後來我用公用電話回撥沒
    有人接，我就用手機去聽語音信箱有無簡訊、留言云云（參
    見九十五年四月四日審判筆錄第八至九頁），惟參諸前開告
    訴人於九十三年九月十八日凌晨一點二十九分之通聯紀錄（
    參見偵二卷第七二頁），其上係記載由000000000
    0號行動電話於上揭時間發送一通簡訊至告訴人前述行動電
    話，尚非被告丙○○所使用之0000000000號行動
    電話所發送，且其通話類型為「簡訊」，並非告訴人所指之
    語言留言，是告訴人上開所述，顯係臨訟編造之詞，不足採
    信，自難認被告丙○○或甲○○有於告訴人所證稱之前開時
    間與之相約見面甚明。
  (2)告訴人於九十三年十二月九日偵查中證稱：我在住處附近遭
    被告二人載上車，最後就到了臺北縣土城山上，被告怎麼繞
    的，我不知道云云（參見偵二卷第五六頁），惟其後於九十
    四年三月二十五日竟能提出遭被二人告夾持上、下山之明確
    路線圖各一份（參見九十四年度偵續字第八七號卷，下簡稱
    偵三卷第三二至三三頁），此已有可疑；且告訴人既自承案
    發當天其有隨身攜帶手機等語（參見九十五年四月四日審判
    筆錄第二頁），則依據告訴人所繪製之上揭路線圖所示，被
    告二人當日係駕駛汽車自臺北縣土城市○○路沿同縣市○○
    路、清水路方向行駛，於同日下午四時三十分許，駛至臺北
    縣土城市○○路上之某農舍附近下車云云（參見偵四卷第二
    一至三一頁刑事告訴狀），且於本院審理中結證陳稱：我到
    山上的時候，看他車內的時間是下午兩點多到三點云云（參
    見本院九十五年三月二十一日審判筆錄第七頁），此互核與
    前開行動電話雙向通聯紀錄所顯示告訴人於九十三年九月十
    八日下午二時十二分、下午二時十四分至二時十五分、下午
    二時三十五分至二時四十六分、下午三時一分、下午三時十
    八分至三十四分之手機發、受話基地台位置分別係在臺北市
    文山區○○路○段、臺北市○○區○○路四段、臺北縣永和
    市○○路○段、臺北市文山區○○○路○段、臺北縣新店市
    等地，均有未合，而告訴人於同日下午四時二十分、及同日
    四時二十二分之手機發話基地台位置雖係於臺北縣土城市○○街、及臺北縣土城市○○路○段等地（參見上揭行動電話
    雙向通聯資料查詢表第七三頁），然臺北縣土城市○○街及
    臺北縣土城市○○路○段與告訴人所指遭強押之同縣市○○
    路間相距甚遠，亦有被告選任辯護人所提出之土城市地圖一
    紙附卷可稽（參見本院卷第？頁），苟告訴人當時確在臺北
    縣土城市○○路附近，當無可能以前開臺北縣土城市○○街
    及臺北縣土城市○○路○段之基地台發話甚明，益徵告訴人
    所為上開指述均屬杜撰之詞，尚難遽信為真。
  (3)又告訴人雖指稱其於九十三年九月十八日上午某時許起至同
    日晚間六時三十六許，遭被告二人限制其行動自由云云（參
    見本院同年四月四日審判筆錄第五頁），然參諸告訴人於當
    日下午四時二十分及四時二十二分許，尚有撥打被告丙○○
    所使用之0000000000號行動電話，並與之通話七
    秒及十九秒乙節，有前揭卷附之雙向通聯資料查詢表可參，
    而告訴人於檢察官詰問其是否有撥打上開電話與被告丙○○
    時，告訴人乙○○先證稱：當天我打手機出去時，手機因操
    作錯誤，而誤撥丙○○之手機云云，旋又改稱：這兩通電話
    均有跟丙○○通話，因為他們說我很難找，我就試撥給被告
    看云云（參見上開審判筆錄第四頁），嗣又稱：我沒有在這
    兩通電話裡講話，因為人就在旁邊，當時丙○○之手機有響
    云云（參見上開筆錄第六頁），其後於檢察官詰問告訴人：
    「當時丙○○手機基地台位置在臺北縣土城市○○路，為何
    你稱撥打他的電話時，他的手機有響？」，告訴人又改稱：
    我試撥時，他們手機沒有響云云（參見上開筆錄第十頁），
    顯見告訴人就其於上開時間何以撥打電話予被告丙○○、及
    是否有與被告丙○○通話、當場被告丙○○之手機是否接通
    等各節，前後證詞反覆不一，佐以被告丙○○自承當日隨身
    攜帶使用之上揭行動電話，與告訴人於警詢中所指陳被告丙○○之手機號碼均相符（參見偵二卷第二十頁），而被告丙○○上開電話於九十三年九月十八日下午四時二十分、及同
    日時二十二分之手機受話基地台位置均在臺北縣土城市○○
    路，有臺灣大哥大股份有限公司雙向通聯資料查詢表一份在
    卷為憑（參見偵二卷第七九頁），核與告訴人同時間撥打電
    話與被告丙○○之基地台位置係於臺北縣土城市○○街、及
    臺北縣土城市○○路○段等地，亦有未合，再徵之被告丙○○於當日下午二時十五分、下午三時零一分許，亦曾以00
    00000000號行動電話撥打至告訴人上開手機，有前
    揭告訴人之通聯資料查詢表可參（見偵二卷第七二至七三頁
    ），由此可徵於九十三年九月十八日下午二時十五分至同日
    下午四時二十二分止，被告丙○○並未如告訴人所言將之強
    押至臺北縣土城市山上某農舍附近，已甚為灼然。至告訴人
    所證稱：這些電話均是由女性打來的，一通說是飯店公關，
    說我很久沒去消費，另一通她說要找某人，我說不是就掛斷
    云云（參見同上審判筆錄第四、十頁），然其於距離案發時
    間較近之九十三年十二月九日偵查中已指稱：當日與何人通
    話我忘了云云（參見偵二卷第五六頁），何以距離案發達一
    年餘之本院審理時，反能就上開通話內容指述明確，實屬可
    疑，顯係告訴人見其前揭證詞與卷附之雙向通聯資歷查詢表
    有諸多不符後又設詞編造者甚明。
  (4)被告丙○○既未於上揭時間強押告訴人至臺北縣土城市○○
    路附近之農舍，而被告丙○○供稱其當日下午三時許至被告
    甲○○住處聊天，並於同日下午三時三十四分許，借用被告
    甲○○所使用之0000000000號行動電話撥打予告
    訴人乙○○，當時被告甲○○手機之發話基地台位置係在臺
    北縣土城市○○路乙情，業據被告甲○○供述甚詳（參見偵
    二卷第五六頁及本院九十五年四月十八日審判筆錄第九頁）
    ，且經證人丙○○結證屬實（見上開筆錄第五頁），而證人
    丙○○此部分證詞，核與其所使用之0000000000
    號行動電話於前開時間之發話基地台位置均係在台北市○○
    路二０四號二樓處，有上揭通聯紀錄查詢表、及中華電信行
    動資料查詢表各一份附卷可參（見偵二卷第七九、八五頁）
    ，亦屬相符，是被告甲○○所辯當日下午三時許，其係與被
    告丙○○二人於臺北縣土城市○○路二一０號二樓住處見面
    ，並非如告訴人所指將其強押至土城市○○路山上簽發本票
    及切結書乙節，應堪採信。
  (三)綜上，告訴人乙○○之證詞既有以上諸多瑕疵可指，而難採
    信，且被告丙○○雖曾於九十三年九月十八日下午四、五時
    許，以因搭載告訴人致需繳交酒醉駕車罰單，並因此積欠地
    下錢莊借款及利息為由，要求告訴人簽發前揭本票及切結書
    ，然其則供稱：因為乙○○答應要給伊紅單的錢，他叫伊先
    去向錢莊借錢，並同意簽發本票及切結書是因為他說要負責
    等語（參見本院九十五年四月十八日審判筆錄第六頁），亦
    難逕認告訴人上開簽發本票及切結書時，其行動自由曾受剝
    奪，或係因他人惡害之通知，不得已而為之；是本件依現存
    之證據資料，尚難認定被告丙○○、科金城有公訴意旨所指
    以妨害自由或恐嚇等手段，強使告訴人簽發本票及切結書之
    犯行。
五、綜前事證，告訴人上開所指遭被告丙○○、甲○○相脅簽發
    本票及切結書一事，並非毫無瑕疵可指，則被告二人上開所
    辯，尚堪採信，此外，復查無其他積極證據足認被告等確有
    公訴人所指妨害自由及恐嚇取財之犯行，尚難僅憑告訴人之
    片面指訴，遽認被告有公訴人所指之犯行。本件不能證明被
    告甲○○、丙○○犯罪，依首開說明，自應為被告二人均無
    罪之諭知，以昭審慎。
據上論斷，應依刑事訴訟法第三百零一條第一項，判決如主文。
本案經檢察官鄭克勝到庭執行職務。
中    華    民    國    95    年     4    月   28    日
                  刑事第十三庭 審判長法  官  朱瑞娟
                                     法  官  鍾素鳳
                                     法  官  吳佳薇
上正本證明與原本無異。
如不服本判決，應於判決送達後10日內向本院提出上訴狀（應抄
附繕本）。告訴人或被害人如對於本判決不服者，應具備理由請
求檢察官上訴，其上訴期間之計算係以檢察官收受判決正本之日
期為準。
中    華    民    國    95    年    5     月    4     日
                                     書記官 潘文賢


司法院資訊處製作；財團法人民間司法改革基金會備份。
